最高法院刑事判決　　　　　　　　　　　　　　　　九十三年度台上字第三二六號
　　上　訴　人　甲○○


右上訴人因違反毒品危害防制條例案件，不服台灣高等法院中華民國九十二年十月三
十一日第二審更審判決（九十二年度上重更㈠字第四八號，起訴案號：台灣桃園地方
法院檢察署九十一年度偵字第二一五五九號），提起上訴，本院判決如左：
    主  文
上訴駁回。
    理  由
本件原判決認定上訴人甲○○於民國八十九年間，因侵占案件，經台灣台中地方法院
判處有期徒刑一年，緩刑五年，尚在緩刑期中，仍不知警惕。於九十一年十月十六日
至同月二十三日，接受姓名年籍不詳，綽號「阿明」之成年男子邀請前往柬埔寨，由
「阿明」支付機票及餐飲、玩樂等費用。同年十一月二十二日再受「阿明」邀請，帶
同不知情之前妻陳○淑（業經檢察官為不起訴處分）及幼子搭機前往柬埔寨旅遊，受
「阿明」之委託，先在桃園縣大園鄉中正國際機場免稅商店購買七盒Ｃｈｒｉｓｔｉ
ｎ  Ｄｉｏｒ牌化妝品禮盒（下稱ＣＤ化妝品禮盒），帶至柬埔寨交予「阿明」。當
晚上訴人在柬埔寨與「阿明」等人喝酒，聽聞「阿明」及另一姓名年籍不詳綽號「阿
弟」之成年男子之談話內容，懷疑「阿明」、「阿弟」等人似乎在為不法勾當，乃於
同月二十三日帶同前妻及小孩返回台灣。但仍於同月二十六日再受「阿明」邀約，偕
同陳○淑及幼子搭機前往柬埔寨。當晚上訴人接受「阿明」、「阿弟」招待，喝酒玩
樂整夜。同月二十九日晚九時許，「阿弟」開車載「阿明」至上訴人下榻之金邊市五
洲飯店附近，由「阿明」將前委託上訴人購買已屬於其所有之ＣＤ化妝品禮盒六盒，
其內有以黃色牛皮紙（屬於「阿明」所有）包裝之十二塊第一級毒品海洛英磚交給上
訴人，委請上訴人帶至台灣，並言明在中正國際機場有人前來接貨，屆時將給予新台
幣（下同）五萬元之酬金。上訴人收受上開ＣＤ化妝品禮盒時，經搖動感覺所裝之物
品與其當初所購買之香水等物重量不同，經「阿明」阻止其搖動，並告知不得拆封，
此時上訴人已懷疑其內藏放海洛因毒品。而對於該ＣＤ化妝品禮盒內所裝物品為毒品
海洛因，已有預見，竟因「阿明」告知其「不要想（管）那麼多，儘管帶回去就好了
」，乃基於有五萬元酬金可得，即本於運輸毒品及私運管制進口物品進口之不確定故
意，將之携回五洲飯店房間內，依「阿明」指示之方法，將該六盒以ＣＤ化妝品禮盒
包裝之毒品海洛因磚，分開放置於其所有之二個行李箱內（每一個行李箱放置三盒）
。復外出接受招待，與「阿明」及「阿弟」等人喝酒玩樂整夜。翌（三十）日上午十
一時許，上訴人與不知情之陳○淑及小孩由柬埔寨金邊機場搭乘長榮航空ＢＲ二六六
班機入境中正國際機場，運輸（私運）上開管制物品毒品海洛英磚進入台灣。同日下
午五時二十分許，在中正國際機場第二航廈海關室第五號轉盤處欲提領托運之二個行
李箱時，為內政部警政署航空警察局（下稱航警局）安檢人員以Ｘ光檢查儀注檢發現
有異，乃帶其至海關三號檯，會同財政部台北關稅局人員，在該二行李箱內之六盒Ｃ
Ｄ化妝品禮盒中，查獲十二塊毒品海洛英磚（每個禮盒裝二塊，十二塊合計驗餘淨重
四千六百零六點五八公克，純度％，純質淨重四千一百四十五點九二公克。十二塊
海洛因磚均以黃色牛皮紙包裹、包裝重二十三點七０公克）及扣得上訴人所有之前開
行李箱二個及「阿明」所有之ＣＤ化妝品禮盒六個等情，係以上訴人就其運輸以六盒
ＣＤ化妝品禮盒分裝之十二塊毒品海洛英磚（每個禮盒裝二塊）進入台灣之事實，已
供認不諱，其在檢察官聲請第一審法院羈押時及原審復先後供認：「（問：有無懷疑
過那些東西是毒品？）有。」、「當時我所懷疑的毒品就是海洛因。」，並有託運行
李條、購買ＣＤ化妝品禮盒之收據（信用卡簽帳單顧客存查聯）各二張、查獲之照片
十張、Ｘ光檢查儀注檢行李報告表、台北關稅局扣押貨物運輸工具收據及搜索筆錄、
旅客入出境紀錄查詢、上訴人與陳○淑之護照影印本附卷及上訴人所有之行李箱二個
、ＣＤ化妝品禮盒六個、白色磚狀物品十二塊扣案可稽。而扣案之磚形白色物品十二
塊，經送請法務部調查局鑑驗結果，均含第一級毒品海洛因成分（驗餘合計淨重四千
六百零六點五八公克，純度％，純質淨重四千一百四十五點九二公克），復有該局
九十二年一月二十八日調科壹字第０八０００五九五四號鑑定通知書可證。而上開毒
品係以黃色牛皮紙十二件包裹，亦有法務部調查局九十二年九月十七日調科壹字第０
九二００三三０四三０號函足憑，為其所憑之證據及認定之理由。並以上訴人雖否認
知悉受「阿明」之託運輸回台者係海洛因毒品，辯稱：其至柬埔寨是應「阿明」之邀
欲前往工作，不知「阿明」所委託携帶入境之物品係毒品海洛因，其祇懷疑「阿明」
託帶之物為玉器或其他管制物品；況且其係受「阿明」脅迫，始將毒品海洛因運輸入
境，在舉家安全威脅下不得已為之，無自由意志，應屬不罰等語。惟上訴人於第一審
已供認：九十一年十一月二十二日（原判決理由內誤載為九十一年十月二十二日，乃
於判決顯無影響之誤繕，應予更正）晚上，在柬埔寨金邊接受招待宴飲中已對「阿明
」、「阿弟」談話內容覺得怪異，乃帶其前妻、幼兒返回台灣。足見上訴人對「阿明
」等人是否為正常投資商人，已有懷疑。而「阿明」交予上訴人囑其帶回台灣之化妝
品禮盒，既係上訴人於十一月二十二日在中正國際機場購買，上訴人復坦承該化妝品
禮盒之重量已與原先所購買者，有明顯之差別（即原購買之香水每盒為三百餘毫升，
約三百餘公克，但「阿明」交付之物，含包裝近五公斤），「阿明」又是小心翼翼將
化妝品盒拆封，裝進他物品後再封合成與原來雷同之包裝。則上訴人對於「阿明」如
此慎重其事地將香水等商品掉包，再用原包裝禮盒裝置物品，託其運輸入境台灣，自
可預見其內為違法之物。況且上訴人於偵查、檢察官聲請第一審羈押時及原審更先後
供稱：「（問：有無懷疑過那些東西是毒品？）有。」、「當時我所懷疑的毒品就是
海洛因。」、「我有問他（指阿明）重量差很多，他叫我不要管」、「他叫我不可以
拆」、「他說若有帶回來，他朋友會給我五萬元壓驚」。而查緝毒品為世界各國一致
之政策，我國緝毒尤為嚴格，一再宣示嚴查毒品，携帶毒品入境最重可處死刑，且查
獲之走私海洛因外型，不乏為磚塊形，電視、報紙等媒體上均有海洛因磚之用語。上
訴人於第一審及上重訴審亦坦承伊知道中南半島等區域是毒品的來源大宗。再者運毒
者將毒品外觀以其他物品包裝，藏匿在行李箱內用以矇混通關，為販毒集團常用之運
輸毒品方式。上訴人收受該六盒化妝品禮盒返回飯店後，即依「阿明」指示將之分裝
於二個行李箱內，在前妻、幼子舉家出遊之掩護下運輸入境。上訴人對於該ＣＤ化妝
品禮盒內所裝物品為毒品海洛因，自已有預見，竟因「阿明」告知「不要想（管）那
麼多」，即運輸入境，其有基於在所不惜之運輸毒品及私運管制進口物品進口，而不
違背其本意之不確定故意甚明。至於上訴人所辯：係受「阿明」脅迫，始將毒品海洛
因運輸入境，在舉家安全威脅下不得已為之，無自由意志，應屬不罰云云。然上訴人
既供認：於九十一年十一月二十二日即覺得「阿明」、「阿弟」與其他不明人士之談
話內容怪異，乃於翌日逃避返回台灣等語，則其行動顯未受到限制，其竟於同年十一
月二十六日又應「阿明」之邀，偕同前妻及小孩一起前往柬埔寨，並於當晚及二十九
日晚間，與「阿明」在外喝酒玩樂，復經上訴人及證人陳○淑於偵查中供述在卷。可
見上訴人在柬埔寨之行動未受任何限制。而上訴人係在下榻飯店房間內自行將扣案之
海洛因裝入其行李箱，又據上訴人及證人陳○淑供述屬實。再參酌裝箱時「阿明」或
「阿弟」均不在場等情，則上訴人並非不能將該等物品另作處理，或向當地之警察治
安單位求救，但上訴人不此之圖，仍依「阿明」指示分裝入行李箱內，足證其仍決意
將毒品放入行李箱內運輸入境。況且上訴人如受脅迫，其入境台灣機場後，自可向海
關或航警人員陳明經過，交出物品請求保護，但均捨此不由，仍以前妻、幼子舉家出
遊返國為掩護，仍圖運輸毒品闖關成功以交予接應之人，取得酬勞，足證上訴人三次
出入柬埔寨及運輸毒品入境，均係出於自由意思而決定為之，所辯均無可取。分別於
理由欄內詳加指駁及說明。復列舉理由，說明檢察官檢送上訴人使用之００００００
００００號行動電話自九十一年九月迄同年十一月三十日之雙向通聯紀錄，無從作為
有利於上訴人之認定，及上訴人聲請對其測謊，核無必要。因認上訴人所為係以一行
為觸犯懲治走私條例第二條第一項私運管制物品進口及毒品危害防制條例第四條第一
項運輸第一級毒品二罪。而其持有海洛因毒品之低度行為為運輸之高度行為所吸收，
不另論罪。以一運輸（私運）行為，觸犯上開二罪名，應依刑法第五十五條想像競合
犯之規定，從一重之運輸第一級毒品罪處斷。乃將不當之第一審科刑判決撤銷，適用
毒品危害防制條例第四條第一項、第十八條第一項前段、第十九條第一項前段、懲治
走私條例第二條第一項、第十一條、刑法第十一條（漏載前段）、第五十五條、第三
十七條第一項，仍論處上訴人運輸第一級毒品罪，並審酌上訴人將大量海洛因運輸進
入臺灣，犯罪情節嚴重，若因而在國內流通，不惟助長國內毒品之氾濫，對國人身心
健康所生危害甚鉅，及其犯罪動機、目的、手段、犯罪後態度等一切情狀，量處無期
徒刑，褫奪公權終身。扣案海洛因拾貳塊（合計淨重肆仟陸佰零陸點伍捌公克。純度
％，純質淨重肆仟壹佰肆拾伍點玖貳公克），為第一級毒品，依法沒收並銷燬之，
扣案之行李箱貳個，屬供本件運輸毒品海洛因所用且係上訴人所有之物，已據其陳明
，依法宣告沒收，並說明化妝品禮盒六個與包裹上開毒品海洛因磚之黃色牛皮紙十二
件（外包裝重貳參點柒零公克），為「阿明」所有之物，因上訴人與「阿明」不成立
共同正犯，該等物品與上開條例第十九條第一項前段規定之沒收要件不符。經核於法
尚無違誤。上訴人之上訴意旨略稱：（一）原判決理由欄先記載：「原判決認定上訴
人係基於確定故意而犯罪，並與﹃阿明』、﹃阿弟』間成立共同正犯，自有未洽」，
後又認定：「上訴人與﹃阿明』不成立共同正犯」，自有判決理由前後矛盾之違法。
（二）原判決事實係認定：「上訴人於九十一年十一月三十日下午五時二十分許，在
中正國際機場第二航廈海關室第五號轉盤處欲提領托運之二個行李箱時，航警局安檢
人員以Ｘ光檢查儀注檢發現有異，乃帶其至海關三號檯，會同財政部台北關稅局人員
，在該二行李箱內之六盒ＣＤ化妝品禮盒中，查獲十二塊毒品海洛英磚及扣得上訴人
所有之前開行李箱二個及﹃阿明』所有之ＣＤ化妝品禮盒六個」，於理由內復記載：
「九十一年十一月三十日下午五時三十分許，在中正機場第二航廈海關室第五號轉盤
處欲提領托運行李時，為航警局安檢人員以Ｘ光檢查儀注檢發現有異，帶至海關三號
檯，會同財政部台北關稅局人員，於同日下午七時二十分許，在行李箱內之六盒ＣＤ
化妝品禮盒查獲上開扣案之物品」，則其事實與理由認定之查獲時間，一為下午五時
二十分，一為下午七時二十分，上訴人被查獲之時間究係何時﹖查獲機關究係如何處
置上訴人﹖原審俱未詳查，自有應於審判期日調查之證據未予調查之違法。況且上訴
人為警查獲運輸上開海洛因磚入境後，即一再告知承辦員警，伊認為「阿明」託帶之
物係玉器，有接應者在外等候，希將之一併逮捕，並請求勘驗指紋，即可究明上訴人
是否知悉受託運輸入境之物為海洛因，但承辦員警均不重視，致延宕近二小時，於同
日下午七時二十分始制作筆錄，任令上訴人辯解之事實，無從查證，該偵辦程序，有
違刑事訴訟法第二條第一項規定，亦有證據調查未盡之違誤。（三）上訴人既供認知
悉受託物品之重量與其原先購買ＣＤ化妝品禮盒之重量，差距頗大，其在明知容易漏
出破綻之情況下，若非受「阿明」脅迫．豈會冒險闖關﹖況且上訴人乃認知該化妝品
禮盒內所裝者係玉器，如闖關失敗，不過被查扣、沒收，與妻兒安全相較，輕重有別
，又顧及報警處理，日後必遭「阿明」報復，故而不得不應其所託，上訴人辯稱因受
脅迫，為妻兒安全，始運輸扣案海洛因磚回臺云云，自非無斟酌之餘地，原判決僅以
擬制推測之詞，遽認上訴人為貪酬金，始運輸上開海洛因磚回臺，自有適用法則不當
之違法。（四）上訴人在原審乃供稱：「我有懷疑是毒品，當時我所懷疑的毒品就是
海洛因，但是在第一時間我已經將他推翻掉，因為在我觀念裡面認為毒品是很貴的，
阿明交給我的東西很重，我認為阿明沒有那個財力購買毒品海洛因，我本來懷疑是不
是毒品，後來我基於上開原因認為不可能，我認為可能是玉器之類」，足證上訴人受
「阿明」脅迫託帶之時，已猜測其內裝置者是否為海洛因毒品，但基於重量頗重及「
阿明」財力等客、主觀因素考量，乃否定原先推測，認為其中應係玉器、寶石之類物
品，原判決在無明確證據下，截取上訴人部分供述，推論上訴人預見所運輸之化妝品
禮盒內係藏裝海洛因毒品，明顯違背證據法則，有適用法則不當之違法。（五）「阿
明」要上訴人不要管（想）那麼多，儘管帶回去，即充滿威脅命令語氣，再以經驗法
則而論，若無外力相加，以區區五萬元，何能令人有在所不惜運輸近五公斤毒品海洛
因磚之勇氣﹖再以化妝品禮盒夾帶入境與裝入行李箱內通過ｘ光注檢，何者容易闖關
成功，不言可諭，原判決竟認定上訴人預見係海洛因毒品，乃為貪圖酬金，以前妻、
幼子為掩護，運輸海洛因磚入境，有不確定之運輸海洛因毒品故意，顯屬違背經驗法
則云云。惟查原判決理由內先後記載：「原判決（指第一審判決）認定上訴人係基於
確定故意而犯罪，並與﹃阿明』、﹃阿弟﹄間成立共同正犯，自有未洽」、「上訴人
與﹃阿明』不成立共同正犯」，均係意指上訴人與「阿明」、「阿弟」不成立共同正
犯，並無矛盾。上訴意旨（一）執此指摘原判決理由矛盾，顯屬誤會。至於上訴人於
九十一年十一月三十日下午五時二十分許，在中正國際機場第二航廈海關室第五號轉
盤處欲提領托運之行李箱時，究係歷時多久始為警查獲該行李箱內有上開海洛因磚、
上訴人獲案後偵辦機關如何處理、是否檢驗搜獲海洛因磚及其外包裝上有無他人指紋
及何以未一併逮捕在機場外之接應者到案各節，均無從推翻上訴人於上開時間自柬埔
寨運輸前述十二塊海洛因磚入境台灣之事實認定，原審就與待證事無重要關係，而無
調查必要之上開證據未予調查，並未違法。況且原審審判長於審判期日調查證據後，
詢問上訴人及其選任辯護人：「尚有何證據請求調查﹖」，渠等均答稱：「無」，上
訴意旨（二）至法律審之本院，始又執原審未調查上開證據云云，指摘原判決證據調
查未盡，自非依據卷內資料而為主張。再者原審綜合其調查證據之結果，以上訴人就
其運輸以六盒ＣＤ化妝品禮盒分裝之十二塊毒品海洛英磚（每個禮盒裝二塊）進入台
灣之事實，已供認不諱，其於檢察官聲請第一審法院羈押時及原審復先後供認：「（
問：有無懷疑過那些東西是毒品？）有。」、「當時我所懷疑的毒品就是海洛因。」
，與卷附之託運行李條、購買ＣＤ化妝品禮盒之收據（信用卡簽帳單顧客存查聯）各
二張、查獲之照片十張、Ｘ光檢查儀注檢行李報告表、台北關稅局扣押貨物運輸工具
收據及搜索筆錄、旅客入出境紀錄查詢、上訴人與陳○淑之護照影印本及上訴人所有
之行李箱二個、ＣＤ化妝品禮盒六個、白色磚狀物品十二塊、法務部調查局九十二年
一月二十八日調科壹字第０八０００五九五四號鑑定通知書、九十二年九月十七日調
科壹字第０九二００三三０四三０號函等證據資料，相互印證，認定上訴人有其事實
欄所載之犯行。並於判決理由內，就上訴人否認犯罪之辯解，及主張係受「阿明」脅
迫，為顧及妻兒安全，始不得不受託運輸該六盒化妝品禮盒回台云云，認非可採，詳
加指駁。經核原審上開採證認事自由判斷職權之行使，並未違法，亦非僅以推測擬制
之詞，推定上訴人犯罪，上訴意旨（三）、（四）、（五）仍執原判決已敘明不足採
信之否認犯罪辯解，指摘原判決適用法則不當，非有理由。綜上所論，本件為無理由
，應予駁回。
據上論結，應依刑事訴訟法第三百九十六條第一項，判決如主文。
中      華      民      國    九十三    年      一      月     十六     日
                              最高法院刑事第一庭
                                  審判長法官  施  文  仁  
                                        法官  林  永  茂  
                                        法官  蕭  仰  歸  
                                        法官  張  清  埤  
                                        法官  呂  永  福  
      右正本證明與原本無異
                                              書  記  官
中      華      民      國    九十三    年      一      月    二十九    日
                                                                      Ｍ